臺灣高等法院民事判決
108年度上易字第1110號
上  訴  人  羅樹民
訴訟代理人  陳達筠律師
被 上訴 人  張宗成

訴訟代理人  吳宏山律師

上列當事人間請求排除侵害事件，上訴人對於中華民國108年8月
15日臺灣臺北地方法院108年度訴字第231號第一審判決提起上訴
，並為訴之追加，本院於109年12月23日言詞辯論終結，判決如
下：
    主  文
上訴及追加之訴均駁回。
第二審訴訟費用（含追加之訴部分）由上訴人負擔。
    事實及理由
甲、程序方面
一、按不變更訴訟標的，而補充或更正事實上或法律上之陳述者
    ，非為訴之變更或追加，民事訴訟法第256條定有明文。本
    件上訴人於原審聲明請求：「被上訴人應將坐落臺北市○○區
    ○○段0○段0000○號建物（即門牌臺北市○○區○○街00○0號0樓房
    屋，下稱系爭0000建物），如原判決附圖所示A、B部分上方
    之空間拆除」（見本院卷第5頁）；嗣於本院履勘現場後，
    更正聲明為：「被上訴人應將坐落系爭0000建物，如臺北市
    政府地政局土地開發總隊109年9月16日鑑定圖（下稱附圖）
    所示ㄅ、ㄇ部分之樓板拆除，將該部分挑高空間返還予上訴人
    」（見本院卷第469頁）；核屬不變更訴訟標的而補充及更
    正事實上陳述，揆諸前揭規定，應予准許。
二、次按第二審訴之變更或追加，非經他造同意不得為之，但請
    求之基礎事實同一及減縮應受判決事項之聲明者，不在此限
    ，民事訴訟法第446條第1項、第255條第1項第2款、第3款亦
    有明文。本件上訴人依民法第767條第1項規定，請求被上訴
    人將如附圖所示ㄅ、ㄇ部分之樓板拆除，將該部分挑高空間返
    還予上訴人。嗣於本院追加備位聲明依民法第821條規定，
    請求：「被上訴人應將如附圖所示ㄅ、ㄇ部分之樓板拆除，將
    該部分挑高空間返還予全體共有人」（見本院卷第470頁）
    。核上訴人追加備位之訴與本訴，均基於其主張被上訴人無
    權占有如附圖所示ㄅ、ㄇ部分挑高空間之同一基礎事實，依照
    上開規定，其所為訴之追加，亦應准許。
乙、實體方面 
一、上訴人主張：伊為系爭0000建物之所有權人，被上訴人為坐
    落同小段0000建號建物（即門牌臺北市○○區○○街00○0號夾層
    房屋，下稱系爭0000建物)之所有權人。系爭0000建物如附
    圖所示ㄅ、ㄇ部分之挑高空間(下稱系爭挑高空間)，遭被上訴
    人以增建樓板方式占用，侵害伊之所有權。為此，爰依民法
    第767條第1項規定，先位求為命被上訴人應將系爭挑高空間
    之樓板拆除，將拆除空間返還予伊之判決（原審判決上訴人
    敗訴，上訴人不服，提起上訴）；另備位則主張縱系爭挑高
    空間非屬伊所有，亦屬大樓全體住戶所有之共用部分，依民
    法第821條規定，求為命被上訴人將系爭挑高空間之樓板拆
    除，將該空間返還予全體共有人之判決。並上訴聲明：㈠原
    判決廢棄；㈡被上訴人應將系爭挑高空間之樓板拆除，將該
    空間返還上訴人；㈢願供擔保請准宣告假執行。另追加備位
    聲明：㈠原判決廢棄；㈡被上訴人應將系爭挑高空間之樓板拆
    除，將該空間返還大樓全體共有人；㈢願供擔保請准宣告假
    執行。
二、被上訴人則以：系爭挑高空間並非上訴人所有，亦非大樓全
    體共有人所共有，實係建商於大樓興建完成時所施作而出售
    ，並隨同系爭0000建物移轉予伊之前手，並非伊自行二工施
    作，上訴人就該挑高空間並無所有權等語，資為抗辯。並於
    本院答辯聲明：如主文所示。　
三、查，㈠上訴人為系爭0000建物之所有權人，被上訴人為系爭0
    000建物之所有權人；㈡系爭挑高空間已搭建樓板，現由被上
    訴人作為住家使用等情；有上開建物登記謄本存卷為證(見
    本院卷第73-77頁），並有本院勘驗筆錄、現場照片及附圖
    在卷可稽(見本院卷第167-177頁、第377-389頁），且為兩
    造所不爭執(見本院卷第238頁、第470頁)，堪信為真。
四、本件應審酌者為：㈠上訴人先位依民法第767條第1項規定，
    請求被上訴人將系爭挑高空間之樓板拆除，並返還該空間予
    上訴人，有無理由？㈡若無，則上訴人備位依民法第821條規
    定，請求被上訴人將系爭挑高空間之樓板拆除，並返還該空
    間予大樓全體共有人，有無理由？茲分別論述如下：
　㈠上訴人先位依民法第767條第1項規定，請求被上訴人將系爭
    挑高空間之樓板拆除，並返還該空間予上訴人，有無理由？
  ⒈按民事訴訟法第277條前段規定當事人主張有利於己之事實者
    ，就其事實有舉證之責任。關於舉證責任分配之法則，學說
    上理論甚多，惟在給付訴訟中，為訴訟標的之法律關係之事
    實，應由主張該為訴訟標的之法律關係存在之上訴人，就該
    具體的法律關係之權利發生事實，負舉證責任。再按民事訴
    訟如係由上訴人主張權利者，應先由上訴人負舉證之責，若
    上訴人先不能舉證，以證實自己主張之事實為真實，則被上
    訴人就其抗辯事實即令不能舉證，或其所舉證據尚有疵累，
    亦應駁回上訴人之請求（最高法院17年上字第917號判決意
    旨參照）。本件上訴人主張被上訴人無權占有系爭挑高空間
    ，侵害其所有權云云，惟被上訴人否認系爭挑高空間為上訴
    人所有，則上訴人就此有利於己之事實，自應先負舉證責任
    。
  ⒉經查：
　⑴上訴人主張伊係向建商購買系爭0000建物，系爭挑高空間部
    分於竣工圖並無任何樓板設計，依據委託購置土地代建房屋
    合約書第3條約定，應屬其所有云云，固提出竣工圖一樓夾
    層平面圖及委託購置土地代建房屋合約書為證(見本院卷第8
    1頁、第253-265頁）。然系爭0000建物為夾層空間，面積24
    .81平方公尺，前於67年8月間該大樓甫辦竣建物第一次登記
    時，即自同小段0000建號建物（即門牌臺北市○○區○○街00○0
    號夾層房屋）分割而出，嗣輾轉於106年12月8日以買賣為原
    因移轉登記予被上訴人所有等情，有臺北市中山地政事務所
    109年6月24日北市中地測字第1097011650號函檢附之建物登
    記謄本、建物測量成果圖、異動索引及竣工平面圖（夾層部
    分）在卷可稽(見本院卷第321-345頁)。觀諸該大樓於66年7
    月19日竣工，於66年9月5日核發66年使字第1719號使用執照
    ，其中1樓即系爭0000建物高度為2.9公尺，夾層高度為2.6
    公尺，騎樓高度為5.5公尺等情，有臺北市建築管理工程處1
    09年2月4日北市都建使字第1093042352號函及使用執照存根
    存卷可稽(見本院卷第187-189頁)，足見系爭0000建物內部
    高度應為2.9公尺。佐以上訴人自始即主張其於66年購買系
    爭0000建物後，至107年欲出售該屋時，始知系爭挑高空間
    遭人占用等語（見本院卷第65頁）以觀，堪認系爭0000建物
    內部高度超逾2.9公尺以上之系爭挑高空間，已由建商於66
    年竣工後，沿分割而出之系爭0000建物施作樓板，供系爭00
    00建物所有權人使用，歷時多年，早於公寓大廈管理條例於
    84年6月28日制定公布前，事實上已約定該部分空間由系爭0
    000建物所有權人使用，並非系爭0000建物所有權之範圍。
  ⑵準此，系爭挑高空間既非上訴人所有，則上訴人以系爭挑高
    空間為其所有，先位依民法第767條第1項規定請求被上訴人
    將系爭挑高空間之樓板拆除，並返還該空間予上訴人，即非
    有理。
　㈡上訴人備位依民法第821條規定，請求被上訴人將系爭挑高空
    間之樓板拆除，並返還該空間予大樓全體共有人，有無理由
    ？　
　  上訴人再主張系爭挑高空間係該大樓全體住戶之共用部分云
    云。然查，有關系爭挑高空間之用途為何，是否為大樓結構
    安全或防火避難之公共空間乙節，業經臺北市建築管理工程
    處函覆本院稱：「按旨揭使用執照所載，1樓挑空部分樓高
    為5.5米(2.9米+2.6米)，夾層用途為辦公室」，有該處109
    年10月15日北市都建照字第1093075807號函在卷可稽(見本
    院卷第425頁)。可見系爭0000建物雖為夾層，但用途為辦公
    室，則沿系爭0000建物施作樓板之系爭挑高空間，應非大樓
    結構安全或防火避難之公共空間。佐以系爭挑高空間需自系
    爭0000建物內之梯間（即附圖ㄆ-2所示）通行系爭0000建物
    ，始得進入系爭挑高空間等情，亦經本院勘驗在案(見本院
    卷第168頁、第173-175頁、第385-389頁)。堪信系爭挑高空
    間之樓板係建商於大樓竣工後增建，僅供系爭0000建物所有
    權人使用之範圍，並非該大樓之共用部分。故上訴人備位依
    民法第821條規定，請求被上訴人將系爭挑高空間之樓板拆
    除，並返還該空間予大樓全體共有人，亦非有理。
五、綜上所述，上訴人先位依民法第767條第1項規定，請求被上
    訴人將系爭挑高空間之樓板拆除，將該空間返還予上訴人，
    為無理由，不應准許。原審所為上訴人敗訴之判決，所持理
    由雖與本院不同，惟結論並無二致，仍應予維持。上訴論旨
    指摘原判決不當，求予廢棄改判，為無理由，應駁回其上訴
    。另上訴人追加備位依民法第821條規定，請求被上訴人將
    系爭挑高空間之樓板拆除，將該空間返還予大樓全體共有人
    ，亦為無理由，併予駁回。
六、本件事證已臻明確，至於兩造其餘攻擊防禦方法及所提證據
    ，經本院斟酌後，認為均不足以影響本判決之結果，而無逐
    一論駁之必要，併此敘明。
七、據上論結，本件上訴及追加之訴均為無理由。爰判決如主文
    。
中　　華　　民　　國　　110 　年　　1 　　月　　6 　　日
  　　　　　　　　民事第九庭  
  　                    審判長法  官  楊絮雲   
                              法  官  張宇葭
                              法  官  郭顏毓
正本係照原本作成。
不得上訴。
中　　華　　民　　國　　110 　年　　1 　　月　　6 　　日

　　　　　　　　　　　　　    書記官  馬佳瑩